【裁判字號】    92,保險上易,19
【裁判日期】    921008
【裁判案由】    損害賠償
【裁判全文】
臺灣高等法院高雄分院民事判決  九十二年度保險上易字第一九號
      上  訴  人  財團法人汽車交通事故特別補償基金
?
      法定代理人  乙○○
?
      訴訟代理人  丙○○
?
      被  上訴人  甲○○○
?
右當事人間請求損害賠償事件，上訴人對於中華民國九十二年五月七日臺灣高雄地方
法院九十一年度保險字第九四號第一審判決提起上訴，本院於九十二年九月二十四日
辯論終結，判決如下：
      主      文
上訴駁回。
第二審訴訟費用由上訴人負擔。
      事實及理由
一、上訴人起訴主張：原審共同被告張簡進忠於民國（下同）九十年四月五日十九時
    四十分許，駕駛被上訴人甲○○○所有，車牌號碼ＯＦＣ－０６３號機車，在高
    雄縣大寮鄉○○○路一七一號前，因未注意車前狀況，致撞及被害人韋應德，造
    成韋應德死亡。該被上訴人所有之機車未依強制汽車責任保險法之規定投保汽車
    強制責任險，由上訴人先行依該法第三十八條第一項第二款之規定，給付被害人
    之繼承人補償金新台幣（下同）一百二十萬元。為此乃依強制汽車責任保險法第
    三十九條第二項之規定，請求張簡進忠及被上訴人應給付上訴人一百二十萬元，
    及自起訴狀繕本送達翌日起至清償日止，按年息百分之五計算之利息。
二、被上訴人則以：張簡進忠為被上訴人之姪子，被上訴人於九十年四月五日固曾同
    意出借機車予張簡進忠，惟張簡進忠已與被害人就系爭事故達成和解等語，資為
    抗辯。
三、原審就上訴人請求被上訴人給付部分，為上訴人敗訴之判決（原審判命張簡進忠
    應給付一百二十萬元本息，業經確定）。上訴人不服，於本院求為判決：（一）
    原判決不利於上訴人部分廢棄。（二）被上訴人應給付上訴人一百二十萬元及自
    九十二年二月二十五日起至清償日止，按週年利率百分之五計算之利息。被上訴
    人則請求駁回上訴。
四、兩造不爭執之事項：（一）張簡進忠於九十年四月五日十九時四十分許，駕駛被
    上訴人所有未投保汽車強制責任險之車牌號碼ＯＦＣ－０６３號之機車，於高雄
    縣大寮鄉○○○路一七一號前，及未注意車前狀況，致撞及被害人韋應德死亡。
    （二）張簡進忠與被害人家屬於九十年五月三日成立調解，張簡進忠並當場支付
    賠償費二十萬元。（三）上訴人依強制汽車責任險法第三十八條第一項第二款之
    規定，於九十一年九月二日給付被害人之繼承人補償金一百二十萬元。
五、本院判斷：
    被害人韋應德因本件車禍而受有胸部肋骨多處骨折等傷害，經送建佑醫院急診，
    至九十年六月五日死亡，有建佑醫院診斷證明書、死亡證明書等件附卷可稽（原
    審卷第七、八頁），而原審被告張簡進忠與被害人家屬於九十年五月三日成立調
    解（原審卷第六六頁調解書）時，被害人尚未死亡，是於和解（調解）成立當時
    關於死亡結果部分，被害人家屬並無從提出請求，雙方當事人顯無就死亡給付部
    分冀求一併解決之意思，應認其和解契約之範圍僅及於本件車禍致被害人受傷部
    分之賠償，而不及於其後發之死亡部分賠償。是以被害人雖於和解契約中同意放
    棄其餘民事請求權，難謂其因被害人死亡而生之損害賠償請求權亦已因和解而消
    滅，被上訴人抗辯原審被告張簡進忠已與被害人就系爭事故達成和解，上訴人不
    能再行請求賠償等語，固無可採，惟按過失責任，為現行侵權行為法所採之責任
    原則，只有基於兩造之衡平（如出賣人物之瑕疵擔保責任），或於賠償損害後得
    以轉嫁之方式由社會大眾分擔時（如商品製造人責任等），始採無過失責任。加
    害人或汽車所有人並無上開應採無過失賠償責任之理由，使負無過失賠償責任，
    顯失公平。且強制汽車責任保險法只是為保護汽車交通事故受害人所受損害，於
    保險金額範圍內確實得以求償，其本質仍不失為「責任保險」，即以加害人或汽
    車所有人依侵權行為法規定負有損害賠償之責任為要件，並無提高加害人或汽車
    所有人為無過失賠償責任之意旨。此觀之強制汽車責任保險法第三十九條第一項
    規定，特別補償基金依前條規定為補償者，視為加害人或汽車所有人損害賠償金
    額之一部分，及依該法施行細則第九條規定，上開情形，應依該非被保險汽車肇
    事責任比例計算求償額，亦徵明確，可見加害人或汽車所有人依該法第三十九條
    第二項規定所負之責任，為其依侵權行為法應負之損害賠償責任，並無使其負無
    過失責任之意，故特別補償基金依該規定求償時，仍以渠等有故意或過失為要件
    ，方屬合理。查本件被上訴人為肇事機車所有人，惟參諸前揭說明，其是否即應
    為賠償義務人，仍應回歸強制汽車責任保險與侵權行為法體系，以其有可歸責事
    由為要件。加害人即張簡進忠雖經被上訴人同意使用其機車肇事，然其未依汽車
    強制責任保險法之規定投保，並非責任法中所謂之故意、過失，張簡進忠為成年
    人，被上訴人將車借其騎用，其肇事係因未注意車前狀況所致，被上訴人對事故
    之發生並無過失或可歸責之事由，換言之，被上訴人並非應負損害賠償責任之人
    ，從而上訴人以被上訴人將未投保汽車強制責任險之前述機車借予張簡進忠駕駛
    肇事，但已依強制汽車責任保險法第三十八條第一項第二款之規定，給付補償金
    予受害人之繼承人，依同法第三十九條第二項之規定，得向被上訴人求償，乃誤
    會該法係屬責任保險之本質，解釋第三十九條第二項所指之「或汽車所有人」，
    仍以汽車交通事故之賠償義務人為規範對象。被上訴人既非應負損害賠償責任之
    義務人，上訴人求命給付，自非有據。
六、綜前論述上訴人請求被上訴人給付一百二十萬元及自起訴狀繕本送達翌日起至清
    償日止，按年息百分之五計算之利息，不應准許。原審就此部分為上訴人敗訴之
    判決，核無違誤。上訴論旨就此部分求予廢棄改判，為無理由，應予駁回。
七、據上論結，本件上訴為無理由，依民事訴訟法第四百四十九條第一項、第七十八
    條，判決如主文。
中    華    民    國        九十二      年      十      月      八      日
                            臺灣高等法院高雄分院民事第六庭
~B1審判長法官  許明進
~B2法      官  謝肅珍
~B3法      官  張明振
正本係照原本作成。
不得上訴。
中    華    民    國        九十二      年      十      月     十三     日
~B法院書記官  呂素珍
                                                                      ＪＨ


司法院資訊處製作；財團法人民間司法改革基金會備份。
